臺灣高等法院刑事判決
109年度上易字第2314號
上  訴  人  臺灣臺北地方檢察署檢察官
被      告  彭資恩

                    籍設基隆市○○區○○路000號0樓（基隆○○○○○○○○○）

上列上訴人因被告侵占案件，不服臺灣臺北地方法院108年度易
字第66號，中華民國109年10月15日第一審判決（起訴案號：臺
灣臺北地方檢察署107年度偵字第22024號），提起上訴，本院判
決如下：
    主  文
上訴駁回。
    理  由
壹、公訴意旨略以：被告彭資恩於民國107年4月14日14時許至翌
    日（15日）7時許止，在告訴人敖秀華（下逕稱姓名）加盟
    經營、位於臺北市○○區○○路0段○○○○○○○0號，應予更正）1號
    之OK便利商店擔任臨時工讀生，乃從事業務之人，竟意圖為
    自己不法之所有，利用其任職期間經手櫃台款項之機會，擅
    自將店內款項總計新臺幣（下同）18萬4,025元（金額部分
    經檢察官於109年9月17日當庭更正）侵占入己。嗣敖秀華於
    同年月15日10許發現店內款項不翼而飛，復經調閱店內監視
    器錄影畫面，而悉上情。因認被告係犯刑法第336條第2項業
    務侵占罪嫌等語。
貳、犯罪事實應依證據認定之，無證據不得認定犯罪事實。不能
    證明被告犯罪者，應諭知無罪之判決，刑事訴訟法第156條
    第2項、第154條第2項、第301條第1項分別定有明文。所謂
    認定犯罪事實之證據，係指足以認定被告確有犯罪行為之積
    極證據而言，該項證據自須適合於被告犯罪事實之認定，始
    得採為斷罪資料，如未能發現相當證據，或證據不足以證明
    ，自不能以推測或擬制之方法，以為裁判之基礎；其以情況
    證據（即間接證據）斷罪時，尤須基於該證據在直接關係上
    所可證明之他項情況事實，本乎推理作用足以確證被告有罪
    ，方為合法，不得徒憑主觀上之推想，將一般經驗上有利被
    告之其他合理情況逕予排除；且無論直接或間接證據，其為
    訴訟上之證明，須於通常一般之人均不致有所懷疑，而得確
    信其為真實之程度者，始得據為有罪之認定，倘其證明尚未
    達到此一程度，而有合理之懷疑存在，致法院無從為有罪之
    確信，自應為無罪之判決。又按被害人（告訴人）與一般證
    人不同，其與被告處於絕對相反之立場，其陳述之目的，在
    使被告受刑事訴追處罰，內容未必完全真實，證明力自較一
    般證人之陳述薄弱。故被害人縱立於證人地位而為陳述，仍
    應視其陳述有無瑕疵，即便其陳述無瑕疵可指，仍不得作為
    有罪判決之唯一依據，應調查其他證據以察其是否與事實相
    符，亦即仍須有補強證據以擔保其陳述之真實性，始得採為
    斷罪之依據，且應達到前揭所示毫無合理可疑之證明程度，
    方得為有罪判決。
參、公訴意旨認被告涉犯業務侵占罪嫌，無非以被告之供述、敖
    秀華之指訴、證人即被告前一班工讀生陳振斌（下逕稱姓名
    ）之證述、現場監視器錄影畫面暨翻拍照片、OK超商排班表
    、營收日報表、交接金額表各1份為其主要論據。被告於原
    審時堅決否認有何業務侵占之犯行，辯稱：我向客戶收取之
    款項，於清點鈔票後都有把錢放入投庫袋投入保險櫃的上櫃
    ，一般店員無法打開保險箱，只有敖秀華可以核對保險箱上
    櫃的錢，107年4月15日上午我與敖秀華進行交接班時，我從
    電腦列印出交接班現金金額稽核表簽名後交給敖秀華，因當
    時就發現印出來單據上的結算金額異常，與實際投入保險箱
    上櫃現鈔及收銀機內款項數額不合，我及前一班陳振斌的單
    子上都出現負值，但不應是負值，因為有營收，我交班時就
    告知敖秀華上情並提示上開列印單據，該超商之監視器應有
    錄到我們的對話，敖秀華也有打開保險箱上櫃，但敖秀華提
    供之監視錄影畫面不只沒拍攝到我隱匿或取走款項的畫面，
    且缺漏我交班給敖秀華一直到敖秀華發現金錢短缺過程的錄
    影片段，倘若我與敖秀華交接時有金錢短少，正常情況敖秀
    華會讓我離開嗎？又敖秀華每次指控我侵占的數額一再改變
    ，亦未提出有我簽名的交接班現金金額稽核表與投庫單等對
    我有利的證據資料，其指述並不可採等語（見易66卷一第41
    、96頁、第184至185頁、第192頁、第211至215頁、第480、
    484、488頁）。經查：
一、被告於107年4月14日14時許至翌（15）日7時許止，在敖秀
    華經營上開超商擔任下午班及夜班（即107年4月14日第2、3
    班）之臨時工讀生，從事櫃檯收銀工作，其前一班工讀生為
    陳振斌。後班人員依序為敖秀華、證人即敖秀華之姊夫廖振
    堯（下逕稱姓名）等事實，業據被告供承不諱（見易66卷一
    第184 頁），核與敖秀華（見偵22024卷第5至9、39至40頁
    ，易66卷一第473至476頁）、陳振斌（見偵22024卷第116至
    117頁）證述情節相符，並有現場監視器錄影畫面翻拍照片
    及OK超商排班表各1份（見偵22024卷第17、19、69頁）在卷
    可稽，此部分事實，首堪認定。
二、敖秀華證稱：店員交班流程為前後班店員2 人一起清點保險
    箱下櫃之零錢準備金、收銀機之現金，並將前一班交接的錢
    保留部分現金在收銀機內（早班及下午班約放1萬元、夜班
    約放2,000元），其餘放入投庫袋、投入保險箱上櫃，要寫
    交接班條，記載各種硬幣、鈔票之數量，並簽名，我上班時
    都會核對交接班條與實際金錢是否符合，而保險箱之上櫃只
    有我才能打開，又被告107年4月15日7時許交班時，我沒有
    跟被告清點、交接等語（見易66卷一第475至476頁），復為
    被告所不否認，此部分事實，亦堪認定。
三、敖秀華先證稱：陳振斌與被告交接時保險箱下櫃內有1萬元
    ，收銀機內有6,139元，還有代收的錢放在保險箱上櫃，我
    於107年4月15日10時許開啟保險箱上櫃察看等語（見偵2202
    4卷第39、40頁），又證稱：陳振斌與被告交接時，店內應
    有11萬5,190元，都是放在收銀機內，被告當班時收款11萬7
    ,398元，交班給我時，應該會有23萬5,588元（即11萬7,398
    元加上開11萬5,190元），但交班時，收銀台內只剩零錢，1
    07年4月15日10時許我發現保險箱內沒有任何錢，遭被告侵
    占金額應為23萬5,588元等語（見偵22024卷第85至86頁），
    另改證稱：之前我說錯了，陳振斌交接給被告6萬2,200元（
    又改稱應為6萬1,000元），107年4月14日營收日報表（即該
    卷第55頁所示，原編頁碼為28頁）上記載11萬5,190元應該
    是上開陳振斌交接給被告之款項加計被告當班時所收的錢，
    依交接現金稽核表所示，被告值第1個班收款6萬921元（詳
    該卷第59頁，原編頁碼為30頁）、第2個班收款2萬2,975元
    （詳該卷第60頁，原編頁碼為30頁反面），被告交班給我時
    ，交給我交接班現金稽核表記載2萬2,975元，直到10時，我
    發現保險箱上櫃內沒有11萬5,190元，被告侵占款項應為陳
    振斌交接之款項加被告當2班所收之錢及原本存放店內之公
    款，共計23萬2,588元等語（見偵22024卷第165至166頁），
    又改稱：我是107年4月15日12時許，廖振堯來店接班、清點
    時，才發現保險箱上櫃內沒有投庫的錢，又107年4月15日的
    損失應為保險箱存放表上記載10萬4,816元扣除實際保險箱
    上櫃投庫8萬5,000元（為1萬9,816元），加陳振斌交接給被
    告之款項6萬1,000多元（被告未投庫至保險箱上櫃），加被
    告本應投庫至保險箱上櫃10萬3,209元，共計18萬4,025元等
    語（見易66卷一第476至479頁），敖秀華就究係107年4月15
    日10時許抑或是12時許開啟保險箱上櫃已前後供述不同，又
    被告侵占範圍一節，就陳振斌交接與被告之款項金額究竟為
    何？該款項究有否計入107年4月14日營收日報表（即該卷第
    55頁所示，原編頁碼為28頁）記載之11萬5,190元？抑或計
    入被告本應投庫至保險箱上櫃之10萬3,209元？有所齟齬，
    其指述顯有瑕疵，尚難逕採。
四、陳振斌證稱：我於案發當日14時許跟被告交班，當時收銀機
    內有49張千元鈔票、100張百元鈔、2千多元的銅板，共6萬
    多元均交班與被告。我們有清點，另會記載各種面額的鈔票
    、零錢的數量在金額表，但不會簽名在金額表上。我交班給
    被告後，他說要去買吃的，我就先幫他站一下櫃台，期間沒
    有客人進來，我沒碰收銀機，待被告回來，我巡視一下賣場
    確認沒有貨品要補，我就離開了等語（見偵22024卷第116至
    117頁）。觀卷附敖秀華提出107年4月14日營收日報表1張（
    見偵22024卷第58頁），陳振斌當班期間結算現金總額為6萬
    6,795元（其中收銀機內有6,139元、保險箱下櫃現金有1萬5
    03元、保險箱上櫃現金4萬9,300元）等情，核與前開陳振斌
    所述交接金額接近，堪認陳振斌確有交接給被告上開6萬餘
    元並已登載在帳上，然依卷附交接班現金稽核表2紙（見偵2
    2024卷第59、60頁），被告工作期間（包括107年4月14日第
    2、3班）營收各為6萬921元、2萬2975元，加計陳振斌交接
    與被告之6萬餘元，為15萬691元，與卷附107年4月14日營收
    日報表1張（見偵22024卷第55頁），其上記載有現金為11萬
    5,190元不符，亦與敖秀華上開證述內容不一。
五、又觀卷附保險箱存放表（上櫃）明細1紙（見偵22024卷第56
    頁），記載如下：
　　-------------------------------------------------
　　班別   責任員  時間        類型   編號   金額
　　1      M07981  05:47:30　  現金   99     300
　　1      M07981  14:55:16　  現金   04     49,000
　　2      E07982  22:43:20　  現金   05     41,000
　　3      M07981  03:59:34　  現金   06     4,000
　　3              04:13:39　  現金本班末袋  8,909
　　                                     小計103,209
　　-------------------------------------------------　
　　其中編號04、05、06、本班末袋部分均為被告工作期間由被
    告自行記載，且此些現金係放入僅敖秀華可開啟之保險箱上
    櫃，倘被告為遂行侵占並掩飾犯行，大可不記載投庫上開編
    號04、05、06、本班末袋之現金在保險箱存放表，以迴避交
    班後敖秀華比對保險箱上櫃內現金與保險箱存放表記載而發
    現有異而報警，況經原審敖秀華提供之拍攝收銀機部分監視
    錄影畫面（結果詳附表），有勘驗筆錄1份（見易66卷一第1
    90至192頁）在卷可參，以附表編號3、5（2）所示，被告數
    千元鈔票後，均放回收銀機內，應無侵占之犯行；又以附件
    編號4、5（3）所示，被告將手中千元鈔票放入投庫袋內，
    復走向收銀櫃臺左側、監視錄影器拍攝範圍外，返回後被告
    手上即無投庫袋，則被告辯稱確有投庫至保險箱上櫃之情，
    堪可採信。
六、至廖振堯證稱：我於107年4月15日中午到上開商店上班，我
    是幫我太太敖秀琴代班，當時敖秀華有跟我交接款項，就是
    清點現金、做紀錄，紀錄是由店長敖秀華在保管。我們有點
    保險箱的錢，保險箱打開時，裡面有敖秀華投庫的錢是8萬
    多元，有些紅包袋是空的，保險箱下櫃有錢，上櫃沒有任何
    現金，敖秀華就打電話給某人，我沒有聽清楚對話內容，交
    接時收銀機內有錢，但多少錢我記不清楚。敖秀華當時有說
    錢怪怪的，上櫃現金跟敖秀華算的錢不太一樣，就先把算出
    來少的錢加回去，加了10幾萬回去在保險櫃上櫃處，我沒注
    意到敖秀華拿哪裡的錢加回去等語（見易66卷一第481至485
    頁）。審酌廖振堯為敖秀華之姊夫，與敖秀華關係匪淺，且
    未能清楚說明其與敖秀華一同打開保險櫃上櫃盤點之原因、
    過程細節，及如何認定、比對計算上櫃內之現鈔均為敖秀華
    所投庫等節，加上敖秀華為持有保險箱鑰匙之人，敖秀華就
    何時開啟保險箱上櫃之時間亦前後供述不一（已如前述），
    卷內無證據足認被告交接後至廖振堯到班前，無被告以外之
    人開啟過保險箱，廖振堯之證述，實無法佐證敖秀華指述之
    真實性。　　　
七、另被告於本案發生前，已有從事超商店員之工作經驗，業經
    被告及敖秀華供陳在卷（見偵20224卷第118 頁、易66卷一
    第474頁），堪認被告應對於超商之金錢保管都會留有紀錄
    ，且於交接班時必須核對帳目金額應與實際清點結果相符等
    情均有認知，被告亦明知107年4月15日7 時許係與擔任店長
    、持有保險箱上櫃鑰匙之敖秀華辦理交接，且通常超商內會
    裝設多支監視器，必然對著收銀機、保險櫃等重要視角拍攝
    ，以確保店內財物安全。倘依敖秀華指述之情節，被告未將
    鉅額現鈔投庫反而全數隨身攜離，自當有極高之風險在與敖
    秀華交接班時當場遭查獲、扭送警局，縱使未當場發覺，亦
    難以避免敖秀華事後調取監視器及電腦報表比對後加以訴追
    究責。佐以敖秀華證稱：被告當班期間，我有從監視器遠端
    查看被告工作情形，107年4月15日凌晨1時許我有到該超商
    巡視，當天上午7時許我前去交接時，我沒有與被告交接清
    點收銀機及保險箱上櫃內投庫袋的錢，因為很忙，就先讓被
    告走，但被告下班後並沒有馬上離開，還待在倉庫很久、玩
    手機遊戲等語（見易66卷一第474至475、480 頁），足見敖
    秀華對於被告當班工作期間尚以各種方式監管，並非全然信
    賴，且敖秀華身為店長，須承擔該超商之盈虧，對於每日帳
    款自應較其他店員更加注意，卻稱其在被告交接班後尚停留
    在該超商內、未立即離開之情形下，均未與被告進行任何帳
    款之清點或打開保險箱上櫃稍作確認云云，顯有違常情，另
    被告之舉衡情亦與犯罪之人為避免事跡敗露儘速離開現場之
    經驗法則不同，益徵敖秀華之指述尚屬有疑，被告所辯非無
    可採。　
八、至於敖秀華所提出營收日報表、交接金額表等件，僅能證明
    該超商於案發時之應收帳款之狀況，且電腦列印單據上未見
    任何當班人員之簽名，核與被告及廖振堯所稱：交接時我們
    都會在營收日報表上簽名等語（見易66卷一第482 、488 頁
    ）不符，況上開交接班現金稽核表2紙（見偵22024卷第59、
    60頁）與107年4月14日營收日報表1張（見偵22024卷第55頁
    ），記載內容有所矛盾（已如前述），尚難認上開單據上所
    載結算金額係經被告確認，自無從僅因敖秀華對帳結果發現
    金額有所短缺，即逕認必然為被告侵占財物所致。
九、綜上所述，本院認被告被訴業務侵占均未達於通常一般人不
    致有所懷疑，而得確信為真實之程度，本案罪證不足，揆諸
    前揭說明意旨，應諭知被告無罪。　　
肆、駁回上訴之理由
　　原審本於同上見解，以檢察官提出之證據無法證明被告有何
    業務侵占犯行，而為其無罪之諭知，核無違誤。檢察官上訴
    意旨雖以：依監視器錄影畫面，可知被告並無4次投袋紀錄
    ，卻逕於收銀機輸入4次投袋紀錄，且多次自收銀機內取出
    鈔票清點，或將手伸進收銀櫃檯下方後再伸出，或將收銀機
    內之千元鈔取出，走向監視器無法拍攝處，停留38秒後，再
    走回原處，可見被告於值班期間之舉止與一般店員做法不同
    ，明顯可疑；其次，敖秀華無誣陷被告之動機，且其就指訴
    被告侵占之金額雖有變動，係因其對於收銀機報表說明不甚
    清楚，致製作筆錄時無法具體釐清實際損失金額，於原審時
    終能釐清；且敖秀華已清楚說明其於107年4月15日中午始打
    開上櫃投庫保險箱，早上當班時從未開啟；又敖秀華與被告
    交班時，因店內較為忙碌，無法與被告清點款項，但後來詢
    問被告是否點完現金後再離開，卻遭被告拒絕；再敖秀華並
    未故意不提出有拍攝到保險櫃位置監視錄影畫面及其與被告
    之LINE對話紀錄，綜上各情，原審未察，認事用法難認適法
    ，請撤銷原判決，更為適法之判決云云（見本院卷第23至26
    、139頁）。然查，敖秀華之指訴顯有瑕疵，亦與其所提出
    交接班現金稽核表、營收日報表等及陳振彬證述內容不符，
    尚難憑採，且尚難單憑監視錄影畫面攝及被告2次將現金放
    入投庫袋內、步離監視器錄影範圍，遽認被告有何侵占置入
    投庫袋內現金之犯行，又果被告實有侵占犯行，實無必要自
    行在上開保險箱存放表（上櫃）明細上記載投入現金於保險
    箱上櫃，以增加遭敖秀華發現侵占之風險，況卷內無證據佐
    證被告交接後至廖振堯到班前，無被告以外之人開啟過保險
    箱，已如前述。是檢察官猶執前詞提起上訴，上訴意旨所指
    各項，僅係就原審採證認事再為爭執，指摘原判決不當，尚
    無可取，其上訴為無理由，應予駁回。
伍、被告因另案在法務部○○○○○○○○○○○執行中，於110年1月4日親
    自簽收本院110年3月2日審理期日傳票1份，於同月15日執行
    完畢出監，被告業經本院合法傳喚，縱其嗣於同年2月26日
    經臺灣基隆地方檢察署以109年度偵字第2723、3761、4224
    號通緝在案等情，有本院送達證書、前案案件異動查證作業
    、被告通緝紀錄表各1份（見本院卷第69、85頁）在卷可考
    ，亦不影響本案合法傳喚之效力。被告無正當理由於上開審
    判期日不到庭，爰不待其陳述逕行判決。 　
據上論斷，應依刑事訴訟法第368條、第371條，判決如主文。
本案經檢察官陳建宏提起公訴，檢察官張友寧提起上訴，檢察官
孫冀薇到庭執行職務。
中　　華　　民　　國　　110 　年　　3 　　月　　23　　日
                  刑事第十二庭  審判長法　官  陳如玲
                                      法　官  廖建瑜
                                      法　官  蔡如惠
以上正本證明與原本無異。
不得上訴。
                                      書記官  黃郁珊
中　　華　　民　　國　　110 　年　　3 　　月　　24　　日
附表：
原審108年10月2日勘驗筆錄（見易66卷一第189至192、195至207
頁）
編號 檔案名稱 光碟播放時間 勘驗內容 1 0-00000000000000.avi 14分53秒至16分20秒 有一位著紅色上衣之人（A 男 ，即被告，下稱被告）在收銀櫃臺左側，看不清楚被告之手部動作，之後被告站起，左手拿著一只箱子（附圖一），走向收銀櫃臺右側，背對鏡頭坐下，畫面無法看到被告之手部動作（附圖二），於光碟播放時間16分16秒時，被告之右手將櫃臺上之一樣物品拿起（附圖三），被告向左側彎腰（附圖四）。 2 0-00000000000000.avi 16分40秒至16分44秒 被告左手持著手機，右手伸進收銀櫃臺下方（附圖五）後伸出，A男身體移向右側，離開監視錄影畫面。 3 0-00000000000000.avi 9分25秒至12分20秒 一位女性客人走進店內並走至收銀櫃臺前，客人將手中之物品交予被告，被告接過該物品後向左轉身，之後被告走到收銀機前打開收銀機，數著其左手中之鈔票，數完後將鈔票均置入收銀機中，之後客人離開。於光碟播放時間「10分30秒」時，被告再打開收銀機，拿出收銀機中之千元鈔票數（附圖六），之後被告手持鈔票走向畫面左側，鏡頭拍攝不到被告手部之動作（附圖七），被告再走向收銀機時，右手持著箱子1只，左手持有一樣物品（附圖八），之後被告將箱子放下，被告手中持有千元鈔票（附圖九），被告繼續數著手中之千元鈔票，於光碟播放時間11分55秒時，被告數完後，將手中之千元鈔票放回收銀機中（附圖十），並將收銀機關上。 4 0-00000000000000.avi 21分38秒至22分21秒 被告打開收銀機從中拿出千元鈔票，走向畫面左側，鏡頭拍攝不到被告手部之動作（附圖十一），之後被告走回收銀機前，手中仍持有千元鈔票（附圖十二），被告將收銀機闔上，被告之右手從收銀機螢幕左後方拿出一個投庫袋，被告右手操作收銀機之按鈕，於光碟播放時間22分15秒時，被告將其左手中之千元鈔票放入右手之投庫袋中（附圖十三），被告往收銀櫃臺之左側走去，稍微低頭、視線看著下方（附圖十四），被告伸出左手（附圖十五），再走回收銀機前，被告手中已無持有投庫袋。 5 0-00000000000000.avi 0分0秒至8分14秒 ⑴有一位著紅色上衣之客人站在收銀櫃臺前，客人手中有一張紙張（附圖十六），客人將該紙張撕下放於櫃臺上，被告將該櫃臺上之紙張收走，被告再從收銀機旁拿出數張紙張，然後開始清點（附圖十七），之後將該紙張置於收銀機旁，被告與客人交談，之後無本案相關畫面。 ⑵於光碟播放時間2分57秒時，被告左手持手機，右手伸進收銀機下方之抽屜，拉出一條物品後接上手機（附圖十八）。於光碟播放時間3分17秒時，被告打開收銀機，開始清點收銀機中之千元鈔票，清點之後放回收銀機，被告再自收銀機中拿出百元鈔票清點，清點之後放回收銀機，被告從櫃臺下方拿出零錢盒，清點收銀機內之零錢，之後為被告清點零錢之畫面。 ⑶於光碟播放時間7分40秒時，被告自收銀機中拿出千元鈔票清點，被告之右手伸向收銀機螢幕左後側，拿出一個投庫袋，被告將其手中之千元鈔票放入該投庫袋中（附圖十九），被告以其右手按收銀機之螢幕，左手拿著該投庫袋，被告之右手再按收銀機之鍵盤，左手持續拿著投庫袋，被告走向收銀櫃臺左側，身體向左微彎，頭部望向左下方（附圖二十），之後被告手中即無投庫袋，開始幫客人結帳。